【裁判字號】    90,台上,798
【裁判日期】    900504
【裁判案由】    離婚
【裁判全文】
最高法院民事判決                                  九十年度台上字第七九八號
    上 訴 人  甲○○
    被上訴人  乙○○
右當事人間請求離婚事件，上訴人對於中華民國八十八年十一月二十三日台灣高等法
院第二審判決（八十八年度家上字第一二七號），提起上訴，本院判決如左：
    主  文
原判決廢棄，發回台灣高等法院。
    理  由
本件被上訴人主張：伊於民國六十一年間與上訴人結婚，育有二子，均已成年。結婚
之初，感情尚稱和睦，惟上訴人自六十九年起，性情大變，不僅不負擔生活費，且常
向伊要錢，動輒遷怒毆打，致伊無法忍受，經上訴人鄉親調解，上訴人仍不為所動，
變本加厲，伊不堪受其長期虐待，於七十九年十一月間，選擇離家，避居屏東，上訴
人不僅未思挽回婚姻，且以不堪入目汙蔑字眼，製發傳單向伊鄉親散發，或以函文方
法，辱罵伊及伊父、母、兄、姐，伊已忍無可忍等情，求為准伊與上訴人離婚之判決
。對上訴人提起之離婚反訴部分，謂伊同意與上訴人離婚。
上訴人則以：伊於七十年間受同業之拖累，被倒鉅帳，苦撐至七十二年間，不堪負荷
，始宣告倒閉。嗣後被上訴人即常無預警離家出走，至七十九年十一月十三日止，前
後離家出走達二十餘次，混跡於色情理容院，從事色情行業，八十三年三月二十五日
因與人闢室按摩為警查獲，經警通知其姊領回，伊豈有虐待被上訴人之情事，被上訴
人所指，全係子虛烏有等語，資為抗辯。並以：被上訴人於離家出走，從事色情行業
期間，為撤冠夫姓，竟故意偽造上訴人之同意書，持向戶政機關將其姓名「白乙○○
」更改為「乙○○」，業經法院以偽造文書罪判處罪刑確定在案，犯有不名譽之罪，
伊得提起離婚之反訴等情，求為准伊與被上訴人離婚之判決。
原審維持第一審所為准被上訴人與上訴人離婚之判決，駁回上訴人之上訴，並駁回上
訴人之反訴，無非以：兩造於六十一年間結婚，現在婚姻關係仍存續中，有戶籍謄本
可稽。被上訴人主張其於七十九年間離家出走，上訴人自八十年間起至八十一年間，
即以「如此不守婦道、不知廉恥為何物之賤人，當然是你們這種沒有家教的家庭的產
物」、「將你妹妹不守婦道及與人通姦的事實，通告你的左鄰右舍及全村的人，讓他
們知道你林某某家教養了這麼一位不知廉恥的賤人」、「乙○○者，自小被她父母逼
上台北色情理髮廳上班，以供養她們全家生計」、「她母親這個老娼婦（俗話說：老
鴇生婊子，一點也沒錯）」、「附記：生女兒不教導貞節之道，卻叫她拋夫棄子，並
利用她做賺錢的工具，這種人就是老娼婦、老婊子」、「老娼婦、臭婊子、無恥賊…
…專生通姦女兒的臭婊子」、「你這個被公狗騎的老娼婦、你這個被公豬姦的老婊子
」、「你這個只會生通姦女兒的豬狗不如的畜生，有種叫你那婊子女兒『乙○○』出
面辦理離婚」等不堪入目之字眼，或製發傳單散發、或以信函辱罵被上訴人之父母兄
長等事實，為上訴人所不爭執，復有信函、傳單、明信片影本在卷足憑，堪信屬實。
按夫妻之一方受他方不堪同居之虐待者，他方得向法院請求離婚，民法第一千零五十
二條第一項第三款定有明文。所謂不堪同居之虐待，係指受身體上或精神上不可忍受
之痛苦，致不堪繼續同居者而言；又是否已達不堪同居之虐待程度，仍應斟酌當事人
之地位、教育程度及其他情事定之，且其虐待之事實，無須於夫妻有同居之事實為必
要。查上訴人於七十九年間因被上訴人離家出走，自八十年起至八十一年間以上開不
堪入目之字眼，或以製發傳單、或以信函辱罵被上訴人及其父母兄長，致被上訴人不
堪再與上訴人共同生活，顯已達不堪同居之虐待程度，依上開說明，被上訴人自得請
求與上訴人離婚。至被上訴人另主張：上訴人常向伊要錢，並施加辱罵、毆打云云，
為上訴人所否認。雖證人林劉秀鸞、林英梅於為有利於被上訴人之證詞，但渠等為被
上訴人之母、姪女至親，難免偏頗，復無其他證據，尚不足採。惟被上訴人既有前開
得離婚之事由，自應准其與上訴人離婚。次查婚姻無效或撤銷婚姻，與確認婚姻成立
或不成立及離婚或夫妻同居之訴，固得合併提起，或於第一審或第二審言詞辯論終結
前，為訴之變更、追加或提起反訴，為民事訴訟法第五百七十二條第一項所明定，上
訴人於原審言詞辯論終結前，提起反訴，求為准與被上訴人離婚之判決，然本訴與反
訴之調查順序，應以本訴為先，本訴准予離婚而消滅婚姻關係（形成之訴），即無再
依反訴重為形成判決之餘地。被上訴人訴請離婚，於法有據，已如前述，上訴人於本
件辯論終結前，提起反訴，請求判決離婚，顯然欠缺權利保護要件，應予駁回等詞，
為其判斷之基礎。
按判決書理由項下，應記載關於攻擊或防禦方法之意見，民事訴訟法第二百二十六條
第三項定有明文。法院為被告敗訴之判決，而其關於防禦方法之意見有未記載於判決
理由項下者，即為同法第四百六十九條第六款所謂判決不備理由。查上訴人辯稱：被
上訴人離家出走，從事色情行業云云，被上訴人並未否認（見原判決事實欄乙、貳、
一、），則上訴人謂其懇求被上訴人之父母勸被上訴人返家未獲置理，懷疑被上訴人
之父母故意縱容隱瞞住處，而一時忿激以偏激言詞字句促其出面解決云云，自屬重要
之防禦方法，原審恝置不論，遽為上訴人敗訴之判決，自屬理由不備。次查民法第一
千零五十二條第一項第三款所稱「不堪同居之虐待」，應就具體事件，衡量夫妻之一
方受他方虐待所受侵害之嚴重性，斟酌當事人之教育程度、社會地位及其他情事，客
觀上是否已危及婚姻關係之維繫以為斷。上訴人因被上訴人離家出走，自八十年間至
八十一年間或以製發傳單、或以信函辱罵被上訴人及被上訴人之父母兄長等情，為原
審確定之事實，而被上訴人於八十七年十一月二十四日始具狀提起本件離婚之訴（見
一審卷起訴狀收狀日戳），時距上訴人為上開行為已近六年，事過境遷，可否再以之
認為被上訴人因上訴人為該行為而受不堪同居之虐待﹖自滋疑義。又查被上訴人於八
十七年間因偽造上訴人之署名並盜用上訴人之印章偽造文書行為，經上訴人訴由檢察
官偵查起訴，於八十七年十一月十日經台灣高等法院高雄分院以行使偽造文書罪處有
期徒刑三月，緩刑二年，被上訴人主張：上訴人係不顧夫妻之情云云（見一審卷第六
頁、第一○－一四頁、原審卷第五一－五三頁），被上訴人是否因此而提起本件離婚
訴訟﹖倘係如此，得否准被上訴人本件離婚之請求，亦不無研求之餘地。事實既有未
明，應認有發回之原因。末查原審駁回上訴人離婚之反訴，係以被上訴人離婚之訴有
理由，上訴人之反訴欠缺權利保護要件為由，被上訴人離婚之訴既經發回，上訴人反
訴離婚部分自應一併發回。上訴論旨，指摘原判決不當，求予廢棄，非無理由。
據上論結，本件上訴為有理由。依民事訴訟法第四百七十七條第一項、第四百七十八
條第一項，判決如主文。
中      華      民      國     九十     年      五      月      四      日
                              最高法院民事第六庭
                                  審判長法官  吳  正  一
                                        法官  劉  福  來
                                        法官  鄭  玉  山
                                        法官  葉  勝  利
                                        法官  高  孟  焄
      右正本證明與原本無異
                                              書  記  官
中      華      民      國     九十     年      五      月    二十四    日


司法院資訊處製作；財團法人民間司法改革基金會備份。
